【裁判字號】    90,台上,3718
【裁判日期】    900621
【裁判案由】    盜匪
【裁判全文】
最高法院刑事判決                                九十年度台上字第三七一八號
    上  訴  人  台灣高等法院台中分院檢察署檢察官
    被      告  甲○○
右上訴人因被告盜匪案件，不服台灣高等法院台中分院中華民國八十八年一月二十八
日第二審判決（八十七年度上訴字第二三一五號，起訴案號：台灣台中地方法院檢察
署八十六年度偵字第二五八三三號），提起上訴，本院判決如左：
    主  文
原判決撤銷，發回台灣高等法院台中分院。
    理  由
本件原判決認定詹錦龍曾向上訴人甲○○借款新台幣（下同）四千五百元，久未清償
，上訴人遂到處找尋詹錦龍清償舊欠，而不可得。民國八十六年十二月十八日下午七
時許，詹錦龍與其他不詳姓名者三人共乘一輛小客車，途經台中市○區○○路與柳川
東路口下車，詹錦龍因他故先遭其中二名男子毆打，適上訴人在場見狀，認機不可失
，竟意圖以強暴方式迫使詹錦龍還債，遂亦出手毆打詹錦龍，並命詹錦龍交出身上所
戴之銀色手錶一只、及內有詹錦龍之國民身分證一枚、中華商業銀行、大安商業銀行
金融卡、健保卡各一張之皮夾一個，而以強暴方式妨害詹錦龍對上開財物所有權之行
使。翌日下午，詹錦龍又至上址找上訴人，要求歸還健保卡以便就醫，上訴人於歸還
健保卡，並向詹錦龍索取金融卡密碼後，又毆打詹錦龍始離去（傷害部分均未據告訴
）。嗣於當晚九時至十時五十分間，上訴人即持上開二張金融卡及詹錦龍提供之密碼
，至南台中郵局某支局、台中市第十一信用合作社美村路某分社所設之自動提款機提
款，因密碼錯誤而無法提款，其中中華商業銀行金融卡並遭扣留，無法取出。及至當
晚十一時三十分許，上訴人騎機車行經台中市○○路、柳川東路口時，見台中市警察
局第一分局西區派出所警員鄭進富等人在該處攔檢，心虛而騎機車加速逃逸，為警追
至台中市○區○○街三五二號前逮獲，於其身上取出詹錦龍所有上開大安商業銀行金
融卡一張及在機車置物箱取出銀色手錶一只，再循線於同年月二十日凌晨零時十五分
許，帶同警員在台中市○區○○路三段一號十一樓之八租住處查扣詹錦龍所有國民身
分證一枚等情。因而維持第一審論處上訴人以強暴妨害人行使權利罪刑之判決，駁回
上訴人在第二審之上訴，固非無見。
惟查：(一)、審理事實之法院，本乎發見實質的真實之本旨，對於案內一切與罪名之成
立與否、論罪科刑有關之證據，除認為不必要者外，均應詳為調查，然後基於調查所
得之心證，以為判斷之基礎。故證據雖已調查，若尚有其他必要部分並未調查，即與
證據未經調查無異，如遽行判決，仍難謂無刑事訴訟法第三百七十九條第十款規定所
稱應於審判期日調查之證據，而未予調查之違法。被害人詹錦龍於警訊及檢察官偵查
時，均否認與上訴人有債務糾紛（偵查卷第六頁背面、第二十七頁正面）。上訴人雖
於第一審提出上面簽有詹錦龍姓名，面額四千五百元，未載發票日及到期日之本票一
紙作為詹錦龍積欠上訴人債務之憑證，指稱與詹錦龍有債務糾紛。惟卷附該本票上詹
錦龍之簽名與警訊筆錄及檢察官偵查時之訊問筆錄上詹錦龍之簽名，以肉眼觀察其筆
跡似不盡相符。該本票上詹錦龍之簽名，是否為詹錦龍本人所簽？如非詹錦龍所簽而
係他人所簽，是否有權代簽？如何能證明詹錦龍與上訴人間仍有四千五百元之債務糾
紛？均非無疑，因與上訴人如強取詹錦龍財物有無不法所有意圖之判斷至有關係，自
待究明釐清，原審亦認有傳訊詹錦龍調查釐清之必要，而予以傳訊，竟不待詹錦龍到
庭調查釐清，亦未將上開資料送請有關機關鑑定是否同一人所簽，遽為上訴人有利之
認定，尚嫌速斷，其審理猶有未盡。(二)、刑事訴訟法第九十五條第一款規定「訊問被
告應先告知犯罪嫌疑及所犯所有罪名，罪名經告知後，認為應變更者，應再告知。」
，乃犯罪嫌疑人及被告在刑事程序上受告知及聽聞之權利，為行使防禦權之基本前提
，旨在使犯罪嫌疑人及被告能充分行使防禦權，以維程序之公平。法院如欲依刑事訴
訟法第三百條規定而為判決，尤須於審判期日踐行上開條款後段規定之程序，始能避
免突襲性裁判，而確保被告之權益；否則，如於辯論終結後，逕行變更起訴書所引之
法條而為判決，即已剝奪被告之正當法律程序之保障，而於判決顯然有影響，其判決
當然為違背法令。本件原審訊問上訴人時僅告知其所犯之罪名如起訴書所載（即懲治
盜匪條例第五條第一項第一款之強盜罪名），而未告知變更之刑法第三百零四條第一
項之強制罪名，並命其依該罪名辯論，依上開說明，自屬於法有違。檢察官上訴意旨
指摘原判決不當，非無理由，應認有撤銷發回更審之原因。
據上論結，應依刑事訴訟法第三百九十七條、第四百零一條，判決如主文。
中      華      民      國     九十     年      六      月     二十一   日
                              最高法院刑事第四庭
                                  審判長法官  董  明  霈
                                        法官  丁  錦  清
                                        法官  林  茂  雄
                                        法官  王  居  財
                                        法官  吳  三  龍
      右正本證明與原本無異
                                              書  記  官
中      華      民      國     九十     年      六      月    二十八    日


司法院資訊處製作；財團法人民間司法改革基金會備份。
